【裁判字號】    99,消債更,61
【裁判日期】    990630
【裁判案由】    更生事件
【裁判全文】
臺灣臺北地方法院民事裁定            99年度消債更字第61號
聲  請  人
即 債務 人  甲○○
上列當事人因消費者債務清理事件聲請更生，本院裁定如下：
    主  文
聲請駁回。
聲請費用由聲請人負擔。
    理  由
一、按聲請更生或清算不合程式或不備其他要件者，法院應以裁
    定駁回之，但其情形可以補正者，法院應定期間先命補正，
    消費者債務清理條例（下稱消債條例）第8條定有明文。又
    按債務人對於金融機構因消費借貸、自用住宅借款、信用卡
    或現金卡契約而負債務，在聲請更生或清算前，應提出債權
    人清冊，以書面向最大債權金融機構請求協商債務清償方案
    並表明共同協商之意旨；協商成立者，應以書面作成債務清
    償方案，由當事人簽名、蓋章或按指印；協商不成立時，應
    付與債務人證明書；自債務人提出協商請求之翌日起逾30日
    不開始協商，或自開始協商之翌日起逾90日協商不成立，債
    務人得逕向法院聲請更生或清算，同條例第151條第1項、第
    4項、第153條亦分別定有明文。消債條例第151條第1項所定
    之前置協商程序，揆其立法意旨係認債務人對於金融機構因
    消費借貸、自用住宅借款、信用卡或現金卡契約所負債務，
    其法律關係較為單純明確，金融機構並已訂有債務協商機制
    ，如能協商成立，債務人即不須依本條例聲請更生或清算，
    可相當疏減法院負擔，有效分配司法資源，並使債務人得自
    主解決其債務，爰就此部分採行協商前置主義。再中華民國
    銀行商業同業公會為辦理本條例第151條第1項所定之前置協
    商程序，乃制訂「金融機構辦理消費者債務清理條例前置協
    商作業準則」，於該準則中規定，債務人應配合提出相關之
    文件及提供可聯絡之電話、地址等相關協力義務，並規定債
    務人未盡協力義務時之效果，尚無違衡平原則。又銀行公會
    所訂上開規定，對於促成協商方案之形成有其必要，為債務
    人請求前置協商之法定程式及義務，若未具備，尚難認為債
    務人已依法申請債務協商，否則放任債務人空以申請前置協
    商卻不配合提出相關必要文件或聯繫，導致協商不成立後，
    再藉此為由聲請更生，勢當無法貫徹消債條例第151條第1項
    之立法意旨，達到促使雙方協商債務清償方案、有效分配司
    法資源、節省當事人勞費等立法目的。是債務人提出協商請
    求，倘係因可歸責債務人之事由，例如不提出必備文件或同
    意金融機構調閱債務人之財產、收入、業務及信用狀況，以
    利金融機構得及時取得資訊，或無參與協商之意願，或所提
    供之電話、地址無法聯繫到債務人，使債權人、債務人無法
    充分溝通者，即難認已踐行消債條例第151條第1項之協商程
    序。而消債條例第153 條之立法目的乃為免協商程序之延滯
    影響債務人清理債務，債權人如遲不開始協商，或債務清償
    方案遲未能協商成立，應許債務人逕向法院聲請更生或清算
    ，以儘速清理債務，早日重建經濟生活。
二、本件聲請意旨略以：伊有不能清償債務情事，前曾於民國95
    年間依中華民國銀行公會會員辦理消費金融案件無擔保債務
    協商機制，向最大債權銀行花旗商業銀行銀行股份有限公司
    （下稱花旗銀行）請求共同協商債務清償方案，並經花旗銀
    行寄予協議書及還款計畫表，惟因伊失業而未簽名同意。嗣
    伊再於98年4月9日依銀行公會規定以書面向最大銀行花旗銀
    行請求協商還款方式，然花旗銀行未於伊提出債務協商請求
    之翌日起30日內開始協商，伊自得依消債條例第153條規定
    ，聲請更生。又伊無擔保或無優先權之債務總額未逾新臺幣
    （下同）1,200萬元，復未經法院裁定開始清算程序或宣告
    破產，為此爰依消債條例之規定聲請更生云云。
三、經查，聲請人主張其對於金融機構因消費借貸、信用卡契約
    等而負債務，且曾以書面向最大債權金融機構即花旗銀行請
    求共同協商債務清償方案乙節，固據其提出臺灣郵政掛號郵
    件收件回執為證（見卷第16頁），然經本院函詢花旗銀行有
    關聲請人於98年4月9日申請債務協商，未能於請求協商之翌
    日起30日內開始協商之原委，據覆花旗銀行於98年4月10日
    收受聲請人之前置協商申請後，曾分別多次撥打電話予聲請
    人均「無法接聽」，是「債務人雖曾於98年4月10日申請個
    別一致性協商，惟未能自債務人提出協商請求之翌日起30日
    開始協商之原因為聯絡不到客戶，則本件聲請更生實屬不合
    程式。」，有花旗銀行99年5月7日及5月29日陳報狀及所附
    電腦紀錄在卷足稽（見卷第133-138頁、第140-142頁），顯
    見聲請人於98年4月9日向最大債權銀行所提出之前置協商申
    請係因其所提供之電話無法聯繫到聲請人，致花旗銀行因無
    法通知聲請人補件並就協商條件與聲請人進行實質討論，最
    後始以退件處理，揆諸前揭說明，即難認聲請人已踐行消債
    條例第151條第1項之協商程序。
四、綜上所述，本件聲請人未本於誠實信用原則盡上開前置協商
    程序之協力義務，未與最大債權銀行相互溝通、聯繫以促使
    債務清償方案儘速成立，致未能完成前置協商，難謂已踐履
    本條例第151條規定之前置協商程序，且上開欠缺又屬無從
    補正，依首開條文規定，自應駁回其更生之聲請，爰裁定如
    主文。
中    華    民    國    99    年    6     月    30    日
                  民事第三庭   法   官  魏式瑜
上為正本係照原本作成
如不服本裁定，應於裁定送達後10日內，以書狀向本院提出抗告
，並繳納抗告費新臺幣1千元
中    華    民    國    99    年    6     月    30    日
                              書 記 官  曾鈺馨

司法院資訊處製作；財團法人民間司法改革基金會備份。
